臺灣臺北地方法院民事判決　　　　　　　96年度訴字第5345號
原　　　告　甲○○
被　　　告　乙○○
訴訟代理人　林鴻文律師
上列當事人間請求侵權行為損害賠償事件，本院於民國96年11月
20日言詞辯論終結，判決如下：
    主  文
被告應給付原告新臺幣肆拾萬伍仟伍佰捌拾陸元，及自民國九十
五年十一月九日起至清償日止，按年息百分之五計算之利息。
原告其餘之訴駁回。
訴訟費用新臺幣貳萬伍仟貳佰伍拾伍元由被告負擔百分之十七（
即新臺幣肆仟貳佰玖拾參元），餘由原告負擔。
本判決第一項得假執行。但被告如以新臺幣肆拾萬伍仟伍佰捌拾
陸元預供擔保，得免為假執行。
原告其餘假執行之聲請駁回。
    事實及理由
一按訴狀送達後，原告不得將原訴變更或追加他訴，但擴張或減
  縮應受判決事項之聲明者，不在此限，民事訴訟法第255條第1
  項定有明文。原告起訴時請求被告給付新臺幣（下同）4,644,
  000元，嗣減縮請求金額為2,444,563元，其所為訴之聲明之變
  更，合於前揭規定，應予准許。
二原告起訴主張：
  (一)伊與被告均為指南客運股份有限公司（下稱指南客運）之大
    客車司機，民國95年8月11日0時14分許，兩人在臺北市○○
    路○段110號前因細故發生爭吵，被告竟基於傷害之故意，以
    木棍毆打伊後腦部（下稱系爭傷害事件），致伊受有左側顳
    部顱底骨折併左側顳枕頂部硬腦膜外出血等傷害，經送醫院
    開刀急救始挽回性命。
  (二)伊因系爭傷害事件，四度進行開顱、顱骨成形等手術，支出
    醫療費用新臺幣（下同）39,603元；且於住院時，因行動不
    便而聘請特別看護，支出看護費用162,000 元；又伊於事發
    時擔任指南客運公車司機，平均月薪51,790元，伊因傷共有
    2年無法工作，喪失之薪資收入達1,242,960元；再者，伊傷
    勢迄今仍未痊癒，身心之痛苦，不言可喻，被告應賠償慰撫
    金2,000,000元，被告於事發後已賠償1,000,000元，爰依據
    侵權行為之法律關係，請求被告賠償上開損害。
  (三)聲明為：
    1.被告應給付原告2,444,563元，及自起訴狀繕本送達翌日
      起至清償日止，按年息5％計算之利息。
    2.願供擔保請准宣告假執行。
三被告則抗辯：
  (一)本件事發當日原告與伊發生口角後，原告因心生不滿，遂持
    長木棍攻擊伊，伊為求自保，只好隨手拿起短木棍充作防衛
    之用，雖不慎誤傷原告，但伊既係正當防衛，依民法第 149
    條規定，自不負賠償責任。
  (二)退步言之，縱認伊應負賠償責任，但原告請求之項目及數額
    均有爭議：
    1.醫療費部分：原告雖提出醫療費用收據，但收據中之伙食
      費、證明書費、其他費用、營養諮詢費、病房費等，均非
      必要費用，應予扣除。
    2.看護費部分：並無證據顯示原告有請看護之必要，且其所
      稱擔任看護之人，前後供述不一，故是否有此費用支出實
      有疑義。
    3.喪失勞動能力部分：原告提出華南商業銀行南松山分行、
      帳戶名稱為「李世慶」之存摺影本，以證明其每月薪資數
      額，此為他人之存摺，無法證明原告之薪資。且萬芳醫院
      回函表示原告「恢復良好、四肢力量正常」，足見原告所
      指因傷共有2 年無法工作乙節，與事實不符。此外，被告
      亦因系爭事件遭公司解雇，而此事件起因於原告主動攻擊
      伊，故主張將伊所受之失業損失與原告之失業損失相抵銷
      。
    4.原告請求之慰撫金數額，亦屬過高。
  (三)聲明為：
    1.原告之訴及假執行之聲請均駁回。
    2.如受不判判決，願供擔保請准宣告免為假執行。
四得心證之理由：
  (一)原告於95年8月11日0時14分許，在臺北市○○路○段110號前
    遭被告持木棍毆打，因而受有左側顳部顱底骨折併左側顳枕
    頂部硬腦膜外出血等傷害，被告嗣因此事涉犯刑法傷害罪，
    遭臺灣台北地方法院檢察署檢察官提起公訴（案列95年度偵
    字第19335 號），原告於本院刑事庭審理中撤回告訴，被告
    乃獲公訴不受理判決（案列95年度易字第2267號）等情，有
    萬芳醫院診斷證明書（本院卷第18、19頁參照）、附於前開
    偵查案卷中之現場錄影光碟足憑，且經本院調閱前開刑事案
    卷查明，堪予信實。被告雖辯稱：伊持木棍毆傷原告之舉，
    為正當防衛云云，惟查：
    1.按對於現時不法之侵害，為防衛自己或他人之權利所為之
      行為，不負損害賠償之責，為民法第149 條所明定，是必
      須對於現在不法之侵害且基於防衛之意思為之，始屬相當
      。若彼此互毆，必以一方初無傷人之犯意，因排除對方不
      法之侵害而加以還擊，始得以正當防衛論，若雙方各基於
      傷害對方之犯意而互毆，均不得主張正當防衛。
    2.查系爭刑事案件審理中，曾當庭勘驗現場錄影光碟（本院
      刑事案卷第42頁背面準備程序筆錄參照），勘驗結果如後
      ：
      （0時14分3秒至40秒）：告訴人（即原告）自畫面左方
        出現（0 時14分12秒），並走向較遠處公車旁之停車處
        ，蹲下撿起東西，之後往近處走。
      （0 時14分40秒至49秒）：告訴人（即原告）往近處走
        回時，被告持棍自畫面下方出現（0 時14分42秒），向
        告訴人走去，兩人走在車道中央，似為面對面，之後兩
        人似有扭打，告訴人倒地（0 時14分49秒），被告面對
        告訴人站立在旁。
    3.由上開錄影光碟之勘驗結果，可知兩造之肢體衝突發生在
      短短的7秒間（0時14分42秒至49秒），即造成原告頭部重
      傷之結果，且現場目擊者許芳雯（原名許淑華）於95年8
      月11日在警局陳稱：「被告將車內之刷卡機及存錢桶交回
      站內後，忽然衝出來對原告破口大罵三字經，並問原告為
      何將其客人載光，及為何打電話至站上告密，被告罵了5-
      6 分鐘後，轉頭往他的公車上走去，原告那時候很生氣，
      他為保護自己，隨手從地上撿了一根木棍，之後我轉身就
      看到被告從他自己公車上拿一根四方形的角木棍下來，我
      即上前阻止被告，但他用右手把我甩開，並大聲跟我說他
      要打死這個垃圾，之後我大喊救命，裡面的站務員及下班
      之同事聽到後，馬上衝上去阻止被告，我轉身看到原告已
      經躺在地上昏迷了，被告還一直要打原告」等語（偵卷第
      12頁調查筆錄參照），足見兩造係因口角衝突，一時氣憤
      之下各持木棍欲互毆，兩造均有傷人之犯意甚明，被告毆
      傷原告之舉，顯非對於原告現實不法之侵害為防衛，與正
      當防衛之要件不合，被告以前詞置辯，要屬卸責之論，並
      不足採。
  (二)按因故意或過失，不法侵害他人之權利者，負損害賠償責任
    ；不法侵害他人之身體或健康者，對於被害人因此喪失或減
    少勞動能力或增加生活上之需要時，應負損害賠償責任；不
    法侵害他人之身體、健康、名譽、自由、信用、隱私、貞操
    ，或不法侵害其他人格法益而情節重大者，被害人雖非財產
    上之損害，亦得請求賠償相當之金額，民法第184條第1項前
    段、第193條第1項、第195條第1項分別定有明文。被告因前
    述故意傷害行為致原告成傷，不法侵害原告之身體及健康，
    對原告因此所受損害，自應負賠償之責。至原告因本件事故
    得請求賠償之數額若干，以下析論之。
    1.醫療費部分：
      原告主張因系爭傷害事件，四度在萬芳醫院進行開顱、
        傷口清創術、顱骨成形等手術，扣除健保給付，共計支
        出39,603元，此有診斷證明書4紙、醫療費用收據4紙存
        卷可查（本院卷第18-21 頁參照），堪信為真。
      被告雖辯稱前開醫療費用收據中之證明書費、伙食費、
        營養諮詢費、病房費、其他費用等，均非必要費用，應
        予扣除云云。惟查：
        (1)因侵權行為致身體受有傷害，訴請賠償義務人賠償損
          害，法院恆要求賠償權利人提出證明文件，倘出具該
          證明文件而需支付費用時，是項證明書費之支出即難
          謂與傷害間無相當因果關係，而非不得請求一併賠償
          （最高法院89年台上字第2070號判決意旨參照）。原
          告於4 次手術住院期間支付之醫療費用均包含證明書
          費，而其確實於本件訴訟提出該4 次手術之診斷證明
          書，作為其主張之佐證，故其該等證明書費之支出，
          即與系爭傷害事件有相當因果關係，自得訴請被告賠
          償。
        (2)又按民法第193條第1項規定之「增加生活上之需要」
          ，係指被害人以前並無此需要，因為受侵害，始有支
          付此費用之需要而言，因此身體或健康受不法侵害，
          需住入醫院治療，於住院期間所支付之膳食費用，應
          屬增加生活上需要之費用，加害人應予賠償（最高法
          院78年4月18日第9次民事庭會議決議參照）。原告提
          出之萬芳醫院醫療費用收據中，有伙食費、營養諮詢
          費、其他費用等項目，該院於96年8 月20日以萬院醫
          病字第0960005524號覆函謂：因原告患有糖尿病，故
          住院期間須食用糖尿病飲食，且營養諮詢係必要費用
          ；又所謂「其他費用」係指轉床費等語（本院卷第61
          頁參照）。查本件原告因身患糖尿病致傷口不易痊癒
          ，於手術後本需特別之照料及飲食，且原告之頭部傷
          害可歸責於被告之傷害行為，如前述，故若無被告之
          傷害行為，即無支付此等費用之需要，足見伙食費、
          營養諮詢費、病房費及其他費用（轉床費）等均係「
          增加生活上需要」之費用，被告自應負賠償之責。
        (3)綜上，被告所辯於法均屬無據，自不足採，對於原告
          請求之醫療費用39,603元，被告即有如數賠償之義務
          。
    2.看護費部分：
      原告主張於其4 次手術住院期間，委請友人許芳雯擔任看
      護，共計81天（95年8月11日至9月3日、95年9月19日至10
      月2日、95年10月9日至11月6日、96年2月25日至3月13 日
      ），看護費以每日2,000元計，共支出看護費162,000元云
      云，並提出許芳雯親書之收款單為證（本院卷第51頁參照
      ）。惟查：
      觀諸原告起訴時提出之樺新看護中心收款單（本院卷第
        22頁參照），其上載明於95年8月16日至8月26日間，係
        由訴外人黃鴻濱擔任看護，則此10天期間究由何人擔任
        看護一節，原告之主張與提出之證據前後互歧，實屬可
        疑。且事發時許芳雯係原告之女友，雖於本院95年11月
        20日言詞辯論期日，許女當庭證稱其與原告已非男女朋
        友關係，惟許女陳報之住址竟與原告相同，亦徵兩人關
        係匪淺，其出具之收款單內容是否為真，容有疑問，要
        難遽信。
      再者，許芳雯到庭證稱：一開始發生意外的時候，原告
        的家人為其請了為期二週的24小時看護，看護費每日
        2,000 元，後來原告家人請其擔任看護，24小時照顧原
        告，總共收了看護費162,000 元，費用是原告的三叔以
        現金給付，因為那時原告本身沒有錢付看護費等語（本
        院卷第79頁背面言詞辯論筆錄參照）。縱認許芳雯確實
        於原告住院期間24小時照顧原告達81日，惟此筆看護費
        用係由原告的三叔給付，原告本人並未支出該項費用，
        難認受有金錢損失，原告既未受有損害，即不得請求被
        告賠償。
    3.喪失勞動能力部分：
      原告主張其因本件事故成傷，長達2 年無法工作，喪失
        之薪資收入達1,242,960 元等情，為被告所否認。經本
        院向原告就醫之萬芳紀念醫院函詢，該院以前揭覆函謂
        ：「1.病人（即原告）自95年8 月之後至今持續於本院
        神經外科及腎臟科追蹤治療未曾間斷，目前顱骨成形術
        完成後除非人工顱骨塌陷，否則暫不需再進行手術，但
        仍需治療可能癲癇及頭痛之後遺症。2.目前病人恢復良
        好四肢力量正常，但因仍有復發性之頭痛乃為後遺症，
        且因外傷治療時合併腎衰竭，多少會影響勞動力，但程
        度則難以估計。3.因病人可能有頭痛及癲癇之可能，是
        否兩年內完全無法工作則需看工作性質而定」等語（本
        院卷第61頁參照），由前揭覆函並不足以證明原告於本
        件事發後，確實有長達2 年時間無法繼續擔任大客車駕
        駛工作。
      惟原告自95年8月11日事發至96年2月26日接受最後一次
        顱骨成形術住院期間（原告於96年3 月13日出院），確
        實因持續治療頭部傷勢而無法工作，而原告於系爭事故
        發生時，在指南客運擔任大客車司機，事發前6 個月之
        平均月薪為51,790元，有華南商業銀行南松山分行之存
        摺影本為證（本院卷23-26 頁參照），被告亦同意以此
        數額作為計算原告工作損失之標準（本院卷第36頁言詞
        辯論筆錄參照），則於原告治療頭部傷勢期間（即自95
        年8月11日至96年3月13日），其計損失薪資 365,983元
        （51,790×7＋51,790×2/30＝365,983），此筆費用原
        告自得訴請被告賠償。
      被告另辯稱：其於系爭傷害事故後與原告同遭解雇，亦
        受有喪失薪資收入之損害，爰以喪失之薪資主張抵銷云
        云。惟欲主張抵銷者，須證明其與他方互負給付種類相
        同之債務，且債務均屆清償期等情（民法第334條第1項
        參照），被告非但未證明原告對其有何債務存在，亦未
        敘明該債務之具體數額，其所為之抵銷抗辯，自難認有
        理。
    4.慰撫金部分：
      原告因此事故成傷，不僅身體、健康受侵害，且歷經4 次
      手術住院治療，增添生活上不便，其主張因此受有精神上
      痛苦，應屬非虛，自得依民法第195條第1項規定，請求被
      告給付慰撫金。而民法第195條所謂「相當之金額」，應
      斟酌加害人與被害人雙方之身分、資力與加害程度，及其
      他各種情形核定之（最高法院51年台上字第233 號判例意
      旨參照）。查原告名下並無財產，且尚須奉養高齡74歲之
      母親；被告名下則有位於台北市及台北縣永和市之房地共
      12筆，此有戶籍謄本及兩造之稅務電子閘門財產所得調件
      明細表為證（本院卷第50頁、第73-77 頁參照）。本院審
      酌兩造於事發前同為任職指南客運之大客車司機，社會地
      位相仿，經濟狀況則以被告較佳，及原告傷勢與加害程度
      等一切情狀，認原告得請求被告賠償之慰撫金數額，以
      1,000,000 元為適當，逾此數額之請求，則無理由。
    5.承上，原告得請求被告賠償之金額合計為1,405,586 元（
      39,603＋365,983＋1,000,000＝1,405,586 ），被告前於
      96年3月26日賠償原告1,000,000元，有和解書附於前開刑
      事案卷可稽（本院刑事卷第98頁參照），則原告尚得請求
      賠償之數額為405,586元（1,405,586－1,000,000＝
      405,586）。
  (三)綜上所述，原告依民法第184條第1項前段、第193條第1項、
    第195條第1項等規定，請求被告給付405,586 元，及自起訴
    狀繕本送達翌日即95年11月9日起至清償日止，按年息5% 計
    算之法定遲延利息，為有理由，應予准許；逾此數額之請求
    ，則屬無據，應予駁回。
  (四)兩造各陳明願供擔保，請准宣告假執行及免為假執行。因本
    件原告勝訴部分，命被告給付之金額未逾500,000 元，依民
    事訴訟法第389條第1項第5 款規定，應依職權宣告假執行，
    並酌定相當擔保金額，宣告被告預供擔保得免為假執行；至
    原告敗訴部分，其假執行之聲請已失所附麗，應予駁回。
  (五)本件事證已明，兩造其餘攻擊防禦方法及舉證，核與判決結
    果無影響，於茲不贅。
五訴訟費用負擔之依據：民事訴訟法第79條。
中　　華　　民　　國　　96　　年　　12　　月　　4　　日
                  民事第六庭    法　官　陳婷玉
以上正本係照原本作成
如對本判決上訴，須於判決送達後20日內向本院提出上訴狀
中　　華　　民　　國　　96　　年　　12　　月　　4 　　日
                    　　　　　　書記官　詹雪娥
